【裁判字號】    95,訴,35
【裁判日期】    951205
【裁判案由】    原住民保留地
【裁判全文】
臺中高等行政法院裁定
                                     95年度訴字第00035號
原      告  萬中砂石行
代  表  人  甲○○
訴訟代理人  陳  隆  律師
            羅豐胤  律師
            黃靖閔  律師
被      告  臺中縣政府
代  表  人  乙○○
訴訟代理人  曾慶崇  律師
複 代理 人  王德凱  律師
上列當事人間因原住民保留地事件，原告不服被告94年8月5日府
民原字第0940206150號函之行政處分，提起行政訴訟，本院裁定
如下︰
    主  文
原告之訴駁回。
訴訟費用由原告負擔。
    理  由
一、按「人民因中央或地方機關之違法行政處分，認為損害其權
    利或法律上之利益，經依訴願法提起訴願而不服其決定，或
    提起訴願逾3個月不為決定，或延長訴願決定期間逾2個月不
    為決定者，得向高等行政法院提起撤銷訴訟。」行政訴訟法
    第4條第1項定有明文，是以提起撤銷訴訟，須以經過訴願為
    其前提，其未經過訴願程序，遽行提起行政訴訟，即不備起
    訴之要件。又提起撤銷行政訴訟前置程序之訴願程序，除起
    訴時合於行政訴訟法第4條第1項之「提起訴願逾3個月不為
    決定，或延長訴願決定期間逾2個月不為決定者」外，條文
    既規定應以依訴願法提起訴願而不服其決定者，自應以受理
    訴願機關已作成訴願決定為限，蓋若尚未作成訴願決定，尚
    不知訴願決定之結果如何，自無從不服，是以縱已提起訴願
    ，但受理訴願機關尚未作成訴願決定而訴願程序未終結前，
    仍難認行政訴訟之前置程序業已完備。次按「原告之訴，有
    起訴不合程式或不備其他要件者，行政法院應以裁定駁回之
    。」同法第107條第1項第10款亦有明文。
二、本件原告起訴意旨略謂：緣原告於民國（下同）91年6月4日
    就坐落台中縣和平鄉○○段1342、1344、1345、1345-2等4
    筆原住民保留地 (下稱系爭土地)，向台中縣和平鄉公所(下
    稱和平鄉公所)提出原住民保留地使 (租)用申請書，和平鄉
    公所於91年7月5日辦理公告，公告期滿無原住民申請，經該
    公所於91年9月3日召開之76次原住民保留地土地權利審查委
    員會審查通過，並經被告91年10月15日府民原字第09127995
    500號函核定通過。嗣被告於92年7月l日以府民原字第09201
    71897號函，就原告申請租用系爭土地案應於文到1年內取得
    各該目的事業主管機關之核准設立文件後准予租用，經和平
    鄉公所92年7月22日以和鄉農字第0920010653號函轉知原告
    。嗣因各目的事業主管機關之審核作業不及完成，原告申請
    延長6個月，經被告93年6月21日以府民原字第0930157880號
    函同意准予延長6個月。嗣原告取得目的事業主管機關即經
    濟部93年l2月17日經授務字第09300222370號函同意系爭土
    地變更編定為礦業用地使用。原告乃於93年12月27日申請被
    告准予租用，並於94年1月26日函請和平鄉公所准予訂約租
    用，惟被告於94年8月5日以府民原字第0940206150號函撤銷
    被告前揭92年7月l日府民原字第0920171897號准予租用函，
    副知原告，另由和平鄉公所以94年8月15日和鄉農字第09400
    13809號函轉知原告。原告不服，於94年8月16日向被告請求
    取銷或暫緩「撤銷原同意租用案」後，遂提起本件行政訴訟
    ，求為判決撤銷被告94年8月5日府民原字第0940206150號函
    ，所為撤銷原核准原告租用坐落台中縣和平鄉○○段1342、
    1344、1345、1345-2等4筆原住民保留地（面積1.8779公頃
    ）之行政處分等語。
三、經查，原告於收受被告所為撤銷系爭土地原核准租用之處分
    （即94年8月5日府民原字第0940206150號函）後，業已於94
    年8月16日函請被告：就原告申請訂約租用台中縣和平鄉○
    ○段1342、1344、1345、1345-2等4筆原住民保留地及違反
    水土保持法等二案，上級機關函示內容與事實不符，請取消
    或暫緩「撤銷原同意租用案」等語，此有原告94年8月16日
    萬祺字第09408016號函在卷可稽。按「訴願人在第14條第1
    項所定期間向訴願管轄機關或原行政處分機關作不服原行政
    處分之表示者，視為已在法定期間內提起訴願。但應於30日
    內補送訴願書。」為訴願法第57條所明定。又「人民不服官
    署之處分，於法定訴願期間內向原處分官署聲明不服，或誤
    向非管轄訴願之官署表示不服原處分之意思者，應認為已有
    訴願之提起。」亦迭經最高行政法院51年判字第485號、56
    年判字第173號判例闡釋在案。準此，受處分人在訴願期間
    向訴願管轄機關或原行政處分機關作不服原行政處分之表示
    者，不論係以陳情、異議、（再）申請、申覆之名義或以任
    何名稱為之，均應視為提起訴願，受理上開不服之機關應依
    其權責依訴願法第58條規定處理之，始稱適法。本件原告上
    開函，雖未以訴願書之方式提起訴願，惟該函既已表明對於
    被告「撤銷原同意租用案」處分不服，揆諸前開訴願法規定
    及說明，應視為原告業已提起訴願。然被告並未以原告94年
    8月16日萬祺字第09408016號函為訴願之提起，將該函送於
    訴願管轄機關處理，而僅以94年9月23日府民原字第0940260
    971號函答覆原告之申請函，已據被告於95年11月9日準備程
    序中陳明在案（見本院卷第268頁）。是以訴願管轄機關因
    被告未將此部分之關係文件函送，自無從為訴願之審議，原
    告尚未經訴願管轄機關作成訴願決定書，復為原告所不爭，
    則本件行政爭訟事件尚未經訴願程序甚明，依首開說明，原
    告逕行提起本件行政訴訟，於法不合，應予駁回。又本件既
    以程序駁回，則兩造實體上之主張，即無審究之必要；另被
    告宜於本裁定確定後，將原告上開函速依訴願程序辦理，以
    保障人民之訴訟權益；而原告亦應俟訴願決定結果如何，判
    斷是否再提行政訴訟，均附此敘明。
四、依行政訴訟法第107條第1項第10款、第104條、民事訴訟法
    第95條、第78條，裁定如主文。
中    華    民    國    95    年    12    月    5     日
                第二庭審判長法  官   胡  國  棟
                            法  官   林  金  本
                            法  官   林  秋  華
以上正本證明與原本無異。
如不服本裁定，應於裁定送達後10日內以書狀敘明理由，經本院
向最高行政法院提起抗告（須依對造人數附具繕本）；並應預繳
送達用雙掛號郵票390元（34元及5元郵票各10份)。
中    華    民    國    95    年  12    月    12     日
                            書記官   黃  靜  華


司法院資訊處製作；財團法人民間司法改革基金會備份。
